---
title: "Módulo 6: Inferencia Estadística"
output: html_notebook
editor_options: 
  chunk_output_type: console
---

```{r}
pak::pak(c("openxlsx","rstatix", "tidyverse", "nortest",
           "ggstatsplot", "performance", "pwr", 
           "pwr2", "simr"))

install.packages("openxlsx")
install.packages("rstatix")
install.packages("tidyverse")
install.packages("nortest")
install.packages("ggstatsplot")
install.packages("performance")
install.packages("pwr")
install.packages("pwr2")
install.packages("simr")

install.packages("car")

pak::pak("irwingss/masterX")
```

```{r}
library(tidyverse)
library(openxlsx)
library(performance)
library(ggstatsplot)
library(rstatix)
library(pwr)
library(pwr2)
library(simr)
library(nortest)
library(car)
```

# Cargar bases de datos

```{r}
macro <- openxlsx::read.xlsx("bases/Khatri et al 2022 benthic macroinvertebrates assemblages.xlsx")
fire <- openxlsx::read.xlsx("bases/Fire 2024/fxh_complete_2021-2_dryad.xlsx")

macro <- openxlsx::read.xlsx(file.choose())
fire <- openxlsx::read.xlsx(file.choose())
vege <- openxlsx::read.xlsx(file.choose())

vege <- openxlsx::read.xlsx("bases/Fire 2024/fxh_vegetation_2021-2_dryad.xlsx")
vege <- vege %>% 
  rename(rgr_diam_plot_20_21 = `rgr_diam_plot_20-21`)

str(vege)

plot(density(vege$rgr_diam_plot_20_21))
```

# Pruebas de Normalidad

```{r}
# Ejemplo de clase Shapiro
shapiro.test(macro$Total.Catch) # No existen normalidad en los datos
length(macro$Total.Catch)

shapiro.test(fire$grass_biomass_21) #No existe normalidad

for (i in 10:13){
  normalidad <- shapiro.test(fire[,i]) # Test automatizado de normalidad
  print(normalidad)
}

# Ejemplo de clase Kolmogorov-Smirnov
ks.test(fire$grass_biomass_21, "pnorm", 
        mean(fire$grass_biomass_21, na.rm = TRUE),
        sd(fire$grass_biomass_21, na.rm = TRUE))

# Ejemplo de clase Normtest
nortest::lillie.test(fire$grass_biomass_21)
nortest::cvm.test(fire$grass_biomass_21)
nortest::ad.test(fire$grass_biomass_21)
nortest::sf.test(fire$grass_biomass_21)

# Ejemplo de clase masterX
masterX::NormTests(fire$grass_biomass_21)
masterX::NormTests(macro$Total.Catch)
```

```{r}
qqnorm(fire$grass_biomass_21)
qqline(fire$grass_biomass_21)

plot(density(fire$grass_biomass_21, na.rm = TRUE))

fire %>% 
  filter(fire == "Hot") %>% 
  pull(grass_biomass_21) %>% 
  density(na.rm = TRUE) %>% 
  plot()

```

```{r}
ggplot(fire, aes(sample = grass_biomass_21,
                 color = fire)) +
  geom_qq()+
  geom_qq_line() +
  facet_wrap(~fire) # AUTOMÁTICO
  # facet_grid(.~fire) # TODO LATERAL
    # facet_grid(fire~.) # TODo HACIA ABAJO
```


# Pruebas de T, Wilcoxon y Mann-Withney

```{r}
# Primer caso: Tasa de crecimiento promedio en zonas quemadas (hot) y no quemadas (control)
vege_hot <- vege %>% filter(fire == "Hot") %>% pull(rgr_diam_plot_20_21)
vege_control <- vege %>% filter(fire == "Control") %>% pull(rgr_diam_plot_20_21)

vege_hot
vege_control

# A1: Normalidad
shapiro.test(vege_hot)
shapiro.test(vege_control)

plot(density(vege_hot))
plot(density(vege_control))

# A2: Homocedasticidad
vege_hc <- vege %>% 
  filter(fire %in% c("Hot", "Control"))
head(vege_hc)

leveneTest(rgr_diam_plot_20_21 ~ fire, data = vege_hc, center = mean)
leveneTest(vege_control, vege_hot)

# Crear la prueba de t para muestras independientes
t.test(rgr_diam_plot_20_21 ~ fire, data = vege_hc, var.equal = TRUE)
t.test(vege_control, vege_hot, var.equal = TRUE)

# Gráfica
library(ggstatsplot)
ggbetweenstats() # CUANDO HAY MUESTRAS INDEPENDIENTES
ggwithinstats()  # CUANDO HAY MUESTRAS PAREADAS O DEPENDIENTES

ggbetweenstats(vege_hc, x = fire, y = rgr_diam_plot_20_21,
               type = "p", var.equal = TRUE, 
               bf.message = FALSE)

# Reporte
install.packages("report")
pruebaT <- t.test(rgr_diam_plot_20_21 ~ fire, 
                  data = vege_hc, var.equal = TRUE)
report::report(pruebaT)
```

Al revisar la comparativa entre los dos grupos hot (x = 0.16) y fire (x 0.12) , se encontró que no existen diferencias significativas entre ellos para su nivel de tasa de crecimiento promedio de los árboles (p-valor = 0.48, gl = 37, ghedges = 0.23 [-0.40,0.84]).

La prueba t de dos muestras que evalúa la diferencia de rgr_diam_plot_20_21 por incendio (media en el grupo Control = 0,16, media en el grupo Hot = 0,12) sugiere que el efecto es positivo, estadísticamente no significativo y pequeño (diferencia = 0,04, IC 95% [-0,06, 0,14], t(37) = 0,72, p = 0,476; d de Cohen = 0,24, IC 95% [-0,41, 0,88]).

# CONTROL + ALT + i

```{r}
# A1: Normalidad para una prueba de T dependiente, se evalúa sobre la diferencia de los promedio. 
vege_dif <- vege_control[1:10] - vege_hot[1:10]
shapiro.test(vege_dif)
plot(density(vege_dif))

# Prueba de T para muestras dependientes
t.test(vege_control[1:10], vege_hot[1:10], 
       var.equal = TRUE, paired = TRUE)

vege_hc2 <- vege_hc %>% 
  group_by(fire) %>% 
  sample_n(10) %>% 
  ungroup()

ggwithinstats(data = vege_hc2, x = fire, y = rgr_diam_plot_20_21,
              type = "p", bf.message = FALSE)
```


```{r}
# Prueba de U de Mann-Whitney
vege_hot
vege_control

# A3: Distribuciones similares
par(mfrow=c(1,2))
plot(density(vege_hot))
plot(density(vege_control))
dev.off()

# Ejecutar la prueba
res_u <- wilcox.test(vege_hot, vege_control, 
                     paired = FALSE)
res_u

report::report(res_u)

# Gráfica
library(ggstatsplot)
ggbetweenstats(vege_hc, x = fire, y = rgr_diam_plot_20_21, 
               type = "np", bf.message = FALSE)
```

```{r}
# Prueba de Wilcoxon
res_w <- wilcox.test(vege_hot[1:10], vege_control[1:10], paired = TRUE)

report::report(res_w)

vege_hc <- vege_hc %>% ungroup()

ggwithinstats(vege_hc, x = fire, y = rgr_diam_plot_20_21, 
               type = "np", bf.message = FALSE)
```


# Pruebas de ANOVA y Kruskal-Wallis

```{r}
# Anova de una vía -----------

anova1 <- aov(grass_cover_out_21 ~ fire, data = vege)
anova1
summary(anova1)

## A0: Independencia de las observaciones (DISEÑO DE ESTUDIO)
## A1: Normalidad
str(vege)
plot(density(vege$grass_cover_out_21))

vege <- vege %>% 
  mutate(fire = stringr::str_replace(fire, 
                                     pattern = " ", 
                                     replacement = ""))

ggplot(vege, aes(x=grass_cover_out_21, color = fire)) +
  geom_density(lwd = 1) +
  theme_bw()

ggplot(vege, aes(y=grass_cover_out_21, x = fire, color = fire)) +
  geom_boxplot() +
  theme_bw()

residuales1 <- residuals(anova1)
plot(density(residuales1))

ggplot(vege, aes(sample=grass_cover_out_21, color = fire)) +
  geom_qq()+
  geom_qq_line()+
  facet_wrap(~fire)

tapply(residuales1, vege$fire, shapiro.test)
# tapply(vege$grass_cover_out_21, vege$fire, shapiro.test)

## A2: Homocedasticidad
leveneTest(grass_cover_out_21 ~ fire, data = vege, center = mean)

## Prueba Post Hoc
Tk1 <- TukeyHSD(anova1)
Tk1 

## Reporte de los resultados 
report::report(anova1)

tapply(vege$grass_cover_out_21, vege$fire, mean)

## Gráfico
ggbetweenstats(vege, y=grass_cover_out_21, x=fire, type = "p", 
               var.equal = TRUE, bf.message = FALSE, 
               p.adjust.method = "bonferroni")
```

De manera pareada, el único par de categorías de la variable fire que no mostró diferencias significativas entre sus promedios de cobertura de grass para el año 2021, son control (x=69.70) y cold (x=56.40) (diferencia = 13.29 [-5.93, 32.53], p-adj = 0.22). Por su parte, la comparativa entre cold y hot (x=36.56), fue significativa (diferencia = -19.83 [-38.13, -1.55], p-adj=0.03) (Figura 1).

```{r}
# Ejemplificar el test de Kruskal-Wallis
kruskal.test(rgr_diam_plot_20_21 ~ fire, data = vege)

# A3:
plot(density(vege$rgr_diam_plot_20_21))

ggplot(vege, aes(x=rgr_diam_plot_20_21, color = fire))+
  geom_density(lwd = 1)
  
# Gráfico
ggbetweenstats(vege, x = fire, y = rgr_diam_plot_20_21,
               type = "np")

# Post Hoc
dunn_test(vege, rgr_diam_plot_20_21 ~ fire)

```

# CONTROL + ALT + i

```{r}
# Anova de dos vías unifactorial
unique(vege$fire)
unique(vege$exclosure)

anova2 <- aov(grass_cover_out_21 ~ fire + exclosure, data = vege)

vege <- vege %>% 
  tidyr::unite(col = "factores", fire, exclosure, sep = "-", remove = FALSE)

unique(vege$factores)

residuales2 <- residuals(anova2)

tapply(residuales2, vege$factores, shapiro.test)

ggplot(vege, aes(sample = residuales2, color = factores))+
  geom_qq()+
  geom_qq_line()+
  facet_wrap(~factores)


leveneTest(grass_cover_out_21 ~ fire, data = vege, center = mean)
leveneTest(grass_cover_out_21 ~ exclosure, data = vege, center = mean)

ggplot(vege, aes(x=exclosure, y=grass_cover_out_21))+
  geom_boxplot()

ggplot(vege, aes(x=factores, y=grass_cover_out_21))+
  geom_boxplot()

vege %>% 
  count(factores) # Ligero desbalance


# Gráfico
ggbetweenstats(vege, y = grass_cover_out_21, x = fire, type = "p", var.equal = TRUE)
ggbetweenstats(vege, y = grass_cover_out_21, x = exclosure, type = "p")

# Post Hoc
TukeyHSD(anova2)

# Anova de dos vías factorial
anova3 <- aov(grass_cover_out_21 ~ fire * exclosure, data = vege)
summary(anova3)

interaction.plot(x.factor = vege$exclosure,
                 trace.factor = vege$fire,
                 response = vege$grass_cover_out_21)

```

```{r}
ancova <- lm(grass_cover_out_21 ~ barea20 + fire, data = vege)
summary(ancova)

# A1: Relación Lineal entre covariable y la variable dependiente
plot(vege$grass_cover_out_21, vege$barea20)

# A2: Pendientes de los grupos sean similares para la relación entre cov y dependiente
ggplot(vege, aes(x=barea20, y=grass_cover_out_21, color=fire))+
  geom_point() +
  geom_smooth(method = "lm", se = FALSE)
```


# Prueba de Chi-cuadrado

```{r}

```
