---
title: "Módulo 6: Inferencia Estadística"
output: html_notebook
---

```{r}
pak::pak(c("openxlsx","rstatix", "tidyverse", "nortest",
           "ggstatsplot", "performance", "pwr", "pwr2", "simr"))

pak::pak("irwingss/masterX")
```

```{r}
library(tidyverse)
library(openxlsx)
library(performance)
library(ggstatsplot)
library(rstatix)
library(pwr)
library(pwr2)
library(simr)
library(nortest)
```

## Intraspecific competition, not predation, drives lizard tail loss on islands

Paper:
<https://besjournals.onlinelibrary.wiley.com/doi/10.1111/1365-2656.12591>

Dataset:
<https://zenodo.org/records/5007334>

```{r}
geckos <- openxlsx::read.xlsx("bases/lagartijas_colas_islas.xlsx")

gk <- pivot_longer(geckos,
    cols = starts_with("mk_") | starts_with("ht_"),
    names_to = c("sp", ".value"),
    names_pattern = "^(mk_|ht_)(.*)"
  ) %>% 
  mutate(sp = ifelse(sp=="mk_","Mediodactylus", "Hemidactylus"))
```


**Objetivo general**: 
¿La pérdida de colas de los geckos _Mediodactylus kotschyi_ está mediadada por predadores o por competencia interespecífica con Hemidactylus turcicus?

**Objetivos específicos**:
- Existen diferencias en la proporción de autotomía entre los individuos de _Mediodactylus kotschyi_ de islas "libres de víboras" y "con presencia de víboras"


```{r}
gkm <- gk %>% filter(sp == "Hemidactylus")

t.test(af_prop ~ viper_pres, data = gkm)

plot(gkm$af_prop, gkm$viper_pres)


gk %>%
  group_by(sp) %>%
  # filter(sp == "Hemidactylus") %>%
  rstatix::t_test(af_prop ~ viper_pres, detailed = T)
```
```{r}
gk %>% 
  ggplot(aes(x=af_prop, y=viper_pres)) +
  geom_point() + 
  facet_wrap(~sp)
```
```{r}
gk %>% 
  filter(viper_pres == 1) %>% 
  ggplot(aes(x=af_freq, y=viper_abund)) +
  geom_point() + 
  facet_wrap(~sp) 
```

