---
title: "Módulo 5"
author: "Irwing S. Saldaña"
format: html
---

```{r}
#| message: false
#| warning: false

# Activar librerías
library(ggpubr)
library(tidyverse)
```

# 1. Frecuencia estadística

```{r}
# Carga de base de datos CSV
lake <- read.csv("bases/Wudalianchi_Lake_data.csv")

# Obtengamos la columna de riqueza

lake <- lake %>% 
  rowwise() %>% 
  mutate(riq = sum(c_across(17:60)>0))
```

## 1.1. Tablas unidimensionales

```{r}
# Solo datos
lake$riq

# Tabla de frecuencias absolutas de una variable 
table(lake$riq)

# Tabla de frecuencias relativas
prop.table(table(lake$riq))
```

```{r}
# Cómo se ve la frecuencia absoluta de una variable
# library(ggpubr)
gghistogram(data = lake, x="riq", binwidth = 1)
```

## 1.2. Tablas bidimensionales

```{r}
# Frecuencia absoluta de una variable 
table(lake$riq, lake$Season)

# Frecuencia relativa de una variable
prop.table(table(lake$riq, lake$Season)) |> round(2)
```

# 1. Introducción a Probabilidades

## 1.1. Muestreos

Todo en investigación se basa en el simple hecho de realizar una muestra. La aleatorización de estos procesos son de suma importancia para garantizar la reproducibilidad del estudio, ya que los resultados no estarán sujetas a subjetividades, por el contrario, mostrarán la realidad factible del conjunto de datos que comprende la población de estudio. Realicemos muestreos sencillos en R a partir de vectores.

### Primero conozcamos 

Alas funciones asociadas con probabilidades en R (r, d, p, q)

-   r: Genera números aleatorios de una distribución específica.
-   d: Calcula la función de densidad de probabilidad para una distribución.
-   p: Calcula la función de distribución acumulada (CDF), es decir, la probabilidad acumulada.
-   q: Calcula el valor cuantil (inverso de la CDF), dado un porcentaje de probabilidad.

```{r}
# Números aleatorios
rnorm()
rpois()
rbinom()
rgamma()

# Función de densidad
dnorm()
dpois()
dbinom()
dgamma()

# Probabilidad acumulada
pnorm()
ppois()
pbinom()
pgamma()

# Valor de un cuantil
qnorm()
qois()
qbinom()
qgamma()
```

### Muestreo de vectores con y sin reemplazamiento

```{r}
# Muestrar vectores
# set.seed(123)
dat <- rnorm(5000, mean = 25, sd = 1)
mean(dat)

# Muestreo sin reemplazamiento
# sample(c(0,1), size = 1, prob = c(0.3, 0.7))

sample(dat, size = 50, replace = FALSE)
sample(dat, size = 10000, replace = FALSE)

# Muestreo con reemplazamiento
sample(dat, size = 10000, replace = TRUE)

```

### Influencia del N muestral en la estimación del parámetro

Veamos en tiempo real cómo el definir un N muestral nos permite obtener una muestra lo suficientemente adecuada para que nuestro estimador (el promedio de al muestra) se acerque al parámetro de la población (promedio poblacional):

```{r}
# Definamos una población
poblacion <- rnorm(1000, mean = 250, sd=25)

data.frame(poblacion) %>%
  ggplot(aes(x = poblacion))+
  geom_density()+
  theme_classic()

# Define un tamaño de muestra
tamano <- 50

# Define una cantidad repeticiones para la simulación
rep <- 1000

# Simulemos
muestra <- c()

for (repetición in 1:rep) {
    m <- sample(poblacion, size = tamano)
    muestra <- c(muestra, m)
}

mean(muestra) 
mean(poblacion) 
```

Ahora, realicemos muchas simulaciones para ver cómo al ir variando el tamaño muestral (de 1 a 1000 muestras), el promedio se estabiliza:

```{r}
# Iniciar el cronómetro
start_time <- Sys.time()

# Definamos una población
poblacion <- rnorm(1000, mean = 250, sd=25)

# Cantidad de replicas
B <- 200

# Cantidad de muestras que serán promediadas en cada réplica
rep <- 100

# Cantidad de elementos a ser muestreados para promediarlos en cada réplica
tamano <- 50
  
# Objeto para almacenar los 1000 promedios de los muestreos
simulacion <- c()


# Simulación
for (i in 1:B){
  
  # Objeto para guardar la muestra
  muestra <- c()
  
  for (j in 1:rep) {
    m <- sample(poblacion, size = i)
    muestra <- c(muestra, m)
  }
  
  simulacion <- c(simulacion, mean(muestra))
}

# Crear la base de datos de graficación
base_final <- data.frame(N = 1:B,
                   Prom = simulacion)

# Obtener promedio y desviación estandar 
# de los resultados
pr <- mean(poblacion)
sd <- sd(poblacion)

# Calcular el error estándar
ME <- 1.69 * (sd/sqrt(5000))
ME

# Gráfico de la simulación
base_final %>% 
  ggplot(aes(x=N, y=Prom))+
  geom_line(color="red")+
  geom_hline(yintercept = pr)+
  geom_hline(yintercept = (pr-ME), lty=2)+
  geom_hline(yintercept = (pr+ME), lty=2) 

# Finalizar el cronómetro
end_time <- Sys.time()

# Calcular el tiempo transcurrido
time_taken <- end_time - start_time
print(paste("El tiempo total de ejecución fue:", time_taken))
```

# 2. Aplicación de teoría de probabilidades

## 2.1. Distribución Binomial

### Descripción del caso:

Una especie de ave en peligro de extinción se está monitoreando para ver cuántos polluelos logran sobrevivir en una colonia de 20 nidos. La especie solo tiene un solo polluelo por nido (nido = polluelo). Se sabe que cada polluelo tiene una probabilidad del 55% (0.55) de sobrevivir hasta la madurez. Queremos modelar el número de polluelos que sobreviven utilizando la **distribución Binomial**.

### Pregunta de estudio 01:

Si conocemos que la probabilidad de supervivencia de cada polluelo es del 40% y hay 20 nidos, ¿cuál es el número esperado de polluelos que sobrevivirán en la colonia utilizando una distribución Binomial con estos parámetros?

```{r}
# Parámetros de la distribución Binomial
n <- 30    # Número de nidos
p <- 0.55   # Probabilidad de supervivencia de un polluelo

# Simulación de la supervivencia de 1000 polluelos
set.seed(123)  
supervivencia <- rbinom(1000, size = n, prob = p)

# Cálculo del número medio de supervivientes
promedio_superv <- mean(supervivencia)
promedio_superv

# Visualización de la distribución de supervivencia
data.frame(supervivencia = supervivencia) %>%
  count(supervivencia) %>% 
  ggbarplot(x = "supervivencia", y = "n", fill="lightblue") +
  geom_vline(xintercept = promedio_superv, lwd = 1, lty = 2, color = "blue")  +
  scale_x_continuous(breaks = seq(8,25,1))
```

### Pregunta de estudio 02:

En este caso, se proporciona un conjunto de datos donde se ha registrado el número de polluelos que sobrevivieron en 100 colonias de 20 nidos cada una. Tu tarea es estimar la probabilidad de supervivencia por nido y luego simular la distribución usando la **distribución Binomial** con esos parámetros estimados.

#### Datos sintéticos:

```{r}
# Datos polluelos
datos_polluelos <- data.frame(
  polluelos_supervivientes = c(11, 4, 8, 8, 8, 6, 8, 5, 6, 5, 8, 
                               9, 7, 10, 4, 14, 9, 7, 9, 5, 6, 4,
                               6, 7, 5, 4, 8, 5, 5, 6, 10, 7, 7, 
                               6, 4, 7, 5, 8, 5, 4, 8, 8, 7, 5, 
                               5, 9, 8, 6, 7, 8, 7, 8, 7, 6, 7, 
                               6, 11, 6, 10, 6, 9, 11, 9, 5, 11,
                               8, 9, 8, 6, 5, 7, 6, 5, 7, 7, 10,
                               5, 9, 9, 6, 8, 5, 6, 8, 10, 7, 7, 
                               9, 6, 9, 9, 5, 4, 7, 10, 7, 7, 7, 
                               5, 5))

# Estimación de la probabilidad de supervivencia
n <- 20  
p_est <- mean(datos_polluelos$polluelos_supervivientes) / n  # Probabilidad estimada
p_est

# Simulación de la supervivencia con el parámetro estimado
supervivencia_sim <- rbinom(1000, size = n, prob = p_est)

# Cálculo del número medio de supervivientes
promedio_sup <- mean(supervivencia_sim)
promedio_sup

# Visualización de la nueva distribución de supervivencia
data.frame(supervivencia = supervivencia_sim) %>%
  count(supervivencia) %>% 
  ggbarplot(x = "supervivencia", y = "n", fill="lightblue") +
  geom_vline(xintercept = promedio_sup, lwd = 1, lty = 2, color = "blue") +
  scale_x_continuous(breaks = seq(0,15,1))
```

## 2.2. Distribución Poisson

### Descripción del caso:

Un grupo de ecólogos está interesado en estudiar la cantidad de avistamientos de una especie rara de mamíferos nocturnos en una reserva natural. Se ha observado que estos avistamientos ocurren de manera esporádica durante el mes, y el equipo ha registrado un número promedio de 3 avistamientos por semana en las últimas observaciones. Se asume que estos avistamientos siguen una distribución Poisson, ya que modela eventos raros en un intervalo de tiempo fijo.

### Pregunta de estudio 03:

¿Cuál es la probabilidad de observar exactamente 5 avistamientos de esta especie rara en una semana, sabiendo que el número promedio de avistamientos es de 3 por semana?

```{r}
# Parámetro de la distribución Poisson (número promedio de eventos)
# Promedio de avistamientos por semana
lambda <- 3   

# Probabilidad de observar exactamente 5 avistamientos en una semana
p5a1s <- dpois(5, lambda)
p5a1s

# Simulación de 1000 semanas de observación
set.seed(123)  
avistamientos <- rpois(1000, lambda)
avistamientos

# Cálculo del promedio de avistamientos simulados
promedio_avistamientos <- mean(avistamientos)
promedio_avistamientos

# Visualización de la distribución de avistamientos
data.frame(avistamientos = avistamientos) %>%
  count(avistamientos) %>% 
  ggbarplot(x = "avistamientos", y = "n", fill = "chartreuse3") +
  geom_vline(xintercept = promedio_avistamientos, 
             lwd = 1, lty = 2, color = "darkgreen") +
  scale_x_continuous(breaks = seq(0,10,1))

```

### Pregunta de estudio 04:

En este caso, se proporciona un conjunto de datos donde se han registrado los avistamientos semanales en los últimos 20 meses. Tu tarea es estimar el número promedio de avistamientos por semana y luego simular la distribución Poisson usando el parámetro estimado.

```{r}
# Generación de datos sintéticos
set.seed(456)
data <- data.frame(
  semana = 1:80,
  avistamientos = rpois(80, lambda = 2.8)  # Datos simulados
)

# Estimación del promedio de avistamientos por semana
lambda_est <- mean(data$avistamientos)
lambda_est

# Simulación de avistamientos con el parámetro estimado
avistamientos_est <- rpois(1000, lambda = lambda_est)

# Cálculo del promedio de avistamientos simulados
promedio_avistamientos_est <- mean(avistamientos_est)
promedio_avistamientos_est

# Visualización de la nueva distribución de avistamientos
data.frame(avistamientos = avistamientos_est) %>%
  count(avistamientos) %>% 
  ggbarplot(x = "avistamientos", y = "n", fill = "chartreuse3") +
  geom_vline(xintercept = promedio_avistamientos_est, 
             lwd = 1, lty = 2, color = "darkgreen") +
  scale_x_continuous(breaks = seq(0,9,1))

# ¿Quieres saber cuales son los valores de las barras?
dpois(seq(0,9,1),lambda_est) |> round(2)
```

## 2.3. Distribución Gamma

#### Descripción del caso:

Un ecosistema puede experimentar diferentes tipos de disturbios, como incendios, inundaciones o sequías. Estos disturbios alteran su estructura y función, pero los ecosistemas tienen la capacidad de recuperarse con el tiempo. Sin embargo, el tiempo que tarda un ecosistema en volver a su estado inicial puede variar debido a múltiples factores como la gravedad del disturbio, la capacidad de regeneración de las especies, y las condiciones climáticas posteriores.

En este caso, nos interesa modelar el tiempo que tarda un ecosistema en recuperarse completamente después de un incendio forestal, utilizando la **distribución Gamma**. La distribución Gamma es adecuada para este tipo de fenómenos porque modela tiempos de espera hasta que se producen una serie de eventos, en este caso, la completa recuperación del ecosistema.

#### Pregunta de estudio 05:

¿Cuál es el tiempo esperado para que un ecosistema se recupere completamente después de un incendio forestal, suponiendo que el tiempo de recuperación sigue una distribución Gamma con un parámetro de forma (α) de 5 y un parámetro de tasa (β) de 0.2?

```{r}
# Parámetros de la distribución Gamma
## Parámetro de forma
alpha <- 5    

## Parámetro de tasa
beta <- 0.2

# Simulación de 1000 tiempos de recuperación
set.seed(123)  # Para reproducibilidad
tiempos_recuperacion <- rgamma(1000, shape = alpha, rate = beta)

# Cálculo del tiempo medio de recuperación esperado
tiempo_medio <- mean(tiempos_recuperacion)
tiempo_medio

# Visualización de la distribución de tiempos de recuperación
library(ggpubr)
data.frame(tr = tiempos_recuperacion) %>%
  gghistogram(x = "tr", fill = "coral1")+
  geom_vline(xintercept = tiempo_medio, lwd=1, lty=2, color="firebrick")

```

#### Pregunta de estudio 06:

Pero ¿y si tengo datos reales?. Es posible usar teoría de probabilidades para hacer cálculos sobre datos reales. El procedimiento impone un nuevo desafío, calcular los parámetros de la distribución de probabilidades elegidas en base a los datos. Para ello usaremos la función `fitdistr()` del paquete `MASS` que permite calcular los parámetros de una distribución a partir de datos.

En el siguiente caso se desea conocer cómo fluctúa la frecuencia del tiempo de recuperación luego de una perturbación por fuego, sobre dos tipos de bosque (primario y secundario).

```{r}
# Tiempos de recuperación observados
datos_recu <- data.frame(
  tipo = c(rep(c("Primario","Secundario"),4)),
  tiempos_observados = c(20.5, 29.3, 18.9, 23.1, 21.6, 30.4, 22.7, 24.9))

range(datos_recu$tiempos_observados)
tapply(datos_recu$tiempos_observados, 
       datos_recu$tipo, mean)

# Ajuste de la distribución Gamma para obtener la
tipo_primario <- datos_recu %>% 
  filter(tipo == "Primario") %>% 
  pull(tiempos_observados)

library(MASS)
ajuste_gamma <- fitdistr(tipo_primario, "gamma")

# Estimación de los parámetros α y β
alpha <- ajuste_gamma$estimate["shape"]
beta <- ajuste_gamma$estimate["rate"]

# Simulación de 1000 tiempos de recuperación
set.seed(123) 
tiempos_recuperacion2 <- rgamma(1000, shape = alpha, rate = beta)

# Promedio de la simulación a partir de datos reales
tiempo_medio2 <- mean(tiempos_recuperacion2)

# Visualización de la distribución de tiempos de recuperación
data.frame(tr = tiempos_recuperacion2) %>%
  gghistogram(x = "tr", fill = "coral1")+
  geom_vline(xintercept = tiempo_medio2, lwd=1, lty=2, color="firebrick")
  
```

## 2.4. Distribución Normal

Iniciemos comprendiendo la **Función de Distribución Acumulativa Empírica** (ECDF) para una distribución normal.

```{r}
# Generar datos de una distribución normal
set.seed(123)
normales <- rnorm(1000, mean = 15, sd = 2)
range(normales)

# Calcular la ECDF utilizando la función ecdf()
ecdf_norm <- ecdf(normales)

# Graficar la ECDF
plot(ecdf_norm, xlab = "Valor", ylab = "Probabilidad acumulada")

# Calcular la probabilidad de que al escoger un valor al azar este sea menor igual de 12
pnorm(12, mean = 15, sd = 2)

# Calcular la probabilidad de que al escoger un valor al azar este sea mayor de 12
1 - pnorm(12, mean = 15, sd = 2)

# Calcular la probabilidad de que al escoger un valor al azar este esté entre 12 o 13
pnorm(13, mean = 15, sd = 2) - pnorm(12, mean = 15, sd = 2)

```

#### Descripción del caso:

Un equipo de ecólogos está monitoreando el peso corporal de una especie de roedores en un área protegida. Se sabe que el peso de estos roedores sigue una distribución Normal, debido a la variabilidad biológica en su alimentación y estado físico. El peso promedio de los roedores en la población es de 150 gramos, con una desviación estándar de 20 gramos.

La distribución Normal es útil en este contexto, ya que modela fenómenos donde los valores se distribuyen de manera simétrica alrededor de un promedio, lo cual es común en variables biológicas como el peso o la altura de los animales.

#### Pregunta de estudio 07:

¿Cuál es la probabilidad de que el peso de un roedor elegido al azar esté entre 140 y 160 gramos, sabiendo que el peso sigue una distribución Normal con un promedio de 150 gramos y una desviación estándar de 20 gramos?

```{r}
# Parámetros de la distribución Normal
mu <- 150   
sigma <- 20 

# Probabilidad de que el peso esté entre 140 y 160 gramos
pnorm(160, mean = mu, sd = sigma) - pnorm(140, mean = mu, sd = sigma)

# Simulación de pesos de 1000 roedores
set.seed(123) 
pesos <- rnorm(1000, mean = mu, sd = sigma)

# Cálculo del peso promedio y la desviación estándar
peso_promedio <- mean(pesos)
desviacion_estandar <- sd(pesos)
peso_promedio
desviacion_estandar

# Visualización de la distribución de pesos
library(ggpubr)
data.frame(pesos = pesos) %>%
  gghistogram(x = "pesos", fill = "orchid") +
  geom_vline(xintercept = peso_promedio, lwd = 1, lty = 2, color = "purple4") 

```
