---
title: "Módulo 5 - EDA"
format: html
---

## Análisis Exploratorio de Datos del Conjunto 'lake'

### Introducción

En este informe, realizamos un análisis exploratorio de datos (EDA) del conjunto de datos `lake`. El objetivo es extraer la máxima información posible aplicando técnicas de EDA usando R. Los gráficos se generarán utilizando **ggplot2** y sus extensiones.

```{r}
lake <- read.csv("bases/Wudalianchi_Lake_data.csv")
```

### Descripción de los Datos

El conjunto de datos `lake` contiene 42 observaciones y 61 variables, incluyendo mediciones de diversos parámetros ambientales y conteos de especies en diferentes sitios y estaciones.

```{r}
# Cargar librerías necesarias
library(tidyverse)
library(summarytools)
library(Hmisc)
library(skimr)
library(psych)

```

Primero, veamos la estructura del conjunto de datos:

```{r}
str(lake)
```

### Estadísticas Descriptivas

Podemos utilizar varias librerías para generar estadísticas descriptivas del conjunto de datos.

#### Usando summarytools

```{r}

```
